【裁判字號】    97,上易,385
【裁判日期】    980323
【裁判案由】    誹謗
【裁判全文】
臺灣高等法院高雄分院刑事判決         97年度上易字第385號
    上  訴  人
    即  自訴人  國泰建設股份有限公司
    代  表  人  己○○
    自  訴  人
    訴訟代理人  李美慧  律師
    被      告  乙○○
    選任辯護人  林春華  律師
    選任辯護人  黃偉欽  律師
上列上訴人因被告誹謗案件，不服臺灣高雄地方法院96年度自字
第20號中華民國97年3 月31日第一審判決，提起上訴，本院判決
如下：
    主  文
上訴駁回。
    理  由
一、自訴及追加自訴意旨略以：被告乙○○於民國95年10月30日
    、95年11月21日、96年2 月12日之聯合報1 版，96年3 月26
    日於聯合晚報，四度出現以其名義刊登之「霖園企業國泰建
    設公司盜賣公地、官商勾結建售違建、偽造公地所有權狀敬
    告各界」之廣告，指摘自訴人國泰建設股份有限公司於81年
    間興建出售高雄縣仁武鄉○○段第230 號、第232 號土地及
    其上門牌號碼高雄縣仁武鄉○○路第341 號至第419 號透天
    建物，係「國泰建設為求暴利竟與高縣府許多不肖貪官勾結
    偽造地籍資料、偽造建造執照」、「將236 之9 等三筆工地
    冒充232 號、230 號二筆土地‧‧，賣給不知情的買主」、
    「這是嚴重的官商勾結盜賣公地貪污詐財」、「恐怖的是國
    泰建設勾結仁武地政所貪官偽造存檔的土地登記簿內記載之
    土地面積，使與偽造土地所有權狀上記載之土地面積相符，
    ‧‧令持有偽造土地所有權狀之人因此誤認偽造土地所有權
    狀上記載之土地面積是真的」等等嚴重毀損自訴人公司營業
    名譽之不實文字。惟自訴人出售予被告之子李權憲之土地中
    ，並不包含高雄縣仁武鄉○○段第236-9 號、第231-10號、
    第230-3 號等三筆公有土地，文中所指偽造權狀、官商勾結
    等情事純屬虛構，已有臺灣台北地方法院92年度重訴字第39
    2 號民事判決及臺灣高雄地方法院檢察署91年度偵字第1534
    3 號不起訴處分書可稽，此為被告所明知。被告就上開足以
    毀損告訴人名譽之虛構事實，一再於平面媒體刊登，核其上
    揭數行為均已觸犯刑法第310 條第2 項加重誹謗罪嫌云云。
二、按犯罪事實應依證據認定之，無證據不得認定犯罪事實；不
    能證明被告犯罪者，應諭知無罪之判決，刑事訴訟法第154
    條第2 項、第301 第1 項分別定有明文。又認定犯罪事實所
    憑之證據，雖不以直接證據為限，間接證據亦包括在內，然
    而無論直接或間接證據，其為訴訟上之證明，須達於通常一
    般之人均不致有所懷疑，而得確信其為真實之程度者，始得
    據為有罪之認定，最高法院76年臺上字第4986號判例意旨可
    資參照。又檢察官對於起訴之犯罪事實，應負提出證據及說
    服之實質舉證責任，倘其所提出之證據，不足為被告有罪之
    積極證明，或其指出證明之方法，無從說服法院以形成被告
    有罪之心證，基於無罪推定之原則，自應為被告無罪判決之
    諭知，最高法院92年臺上字第128 號判例亦已明揭其旨。另
    檢察官於審判期日所得為之訴訟行為，於自訴程序，由自訴
    人代理人為之，刑法訴訟法第329 條第1 項定有明文，故本
    件自訴人自應依前揭規定，就被告涉犯刑法第310 條第2 項
    加重誹謗罪，負舉證責任，倘自訴人所舉積極證據，不足證
    明被告確有涉犯刑法第310 條第2 項加重誹謗罪，即應為有
    利於被告之認定。
三、自訴意旨認被告乙○○涉犯上開加重誹謗罪嫌，無非係以95
    年10月30日、95年11月21日、96年2 月12日之聯合報1 版，
    96年3 月26日之聯合晚報廣告共4 紙，臺灣台北地方法院92
    年度重訴字第392 號民事判決及臺灣高雄地方法院檢察署91
    年度偵字第15343 號不起訴處分書，自訴人公司重大訊息說
    明、96年2 月14日嚴正聲明啟事、95年11月6 日律師函等為
    其論據。
四、訊據被告乙○○固坦承於上開時間，在上開報紙上刊登如上
    內容之廣告，惟堅詞否認有何加重誹謗之犯行，辯稱：自訴
    人公司賣予我子李權憲之房屋基地面積為83.7平方公尺，與
    被告實際取得之面積不符，尚短缺將近10平方公尺之土地，
    可見自訴人有勾結地政機關將緊鄰232 地號土地之236-9 地
    號之公地移轉與被告之子以填補此面積之短缺，且93年仁武
    地政所之函亦已明示上開建物前係道路計畫線，足證自訴人
    公司確有勾結公務員盜賣公地，是我所刊登廣告之內容均為
    事實，我並無誹謗之犯行等語。
五、經查：
（一）被告分別於95年10月30日、95年11月21日、96年2 月12日
      、96年3 月26日，在聯合晚報頭版廣告欄，四度以其名義
      刊登如上內容之廣告之事實，業據被告自承在卷，並有95
      年10月30日、95年11月21日、96年2 月12日、96年3 月26
      日之聯合晚報告共4 份在原審卷第46頁、第60頁至第62頁
      可稽，是此部分之事實，堪以認定。
（二）本件所應審究者，即為被告所刊登之廣告內容是否屬實？
      亦即自訴人是否賣予李權憲之土地面積不足而有詐欺李權
      憲之情事？自訴人所興建之上開建物及其屋前空地是否坐
      落於236-9 地號土地而有侵占公地之情事？自訴人是否有
      勾結公務員偽造地籍謄本、權狀而有盜賣236-9 地號之公
      地？以及被告主觀上是否有誹謗之故意？茲分述如下：
    (一)自訴人是否賣予被告之子李權憲之土地面積是否有不足之
      情事？
    1.本件土地部分，依據建築執照所載面積為83.7平方公尺，
      而自訴人公司移轉予李權憲之土地面積為仁武鄉○○段23
      2 地號土地面積之萬分之92即83.82 平方公尺（計算式：
      9111平方公尺×92÷10000 ＝83.82 平方公尺），而契約
      書上之土地標示為「高雄縣仁武鄉○○段232 、230 地號
      內之土地以使用執照核可之基地範圍各戶持分產權，土地
      面積以地政機關核准登記面積為準」，有仁武鄉○○段23
      2 地號土地登記謄本（參原審法院89年度重訴字第974 號
      卷第8 頁）、自訴人公司與李權憲訂立之買賣契約書（參
      原審法院89年度重訴字第974 號卷第42頁）、高雄縣政府
      建設局80高縣建局建管字第2777號建築執照（參原審法院
      89年度重訴字第974 號卷第51頁）在卷可按，是自訴人確
      依契約移轉足夠面積之土地予被告之子李權憲之事實已明
      ，本件應無土地面積較契約短少之問題，應可確認。
    2.被告固辯稱：依鑑定結果，上開建物主體面積為38平方公
      尺，其後院則為20平方公尺，經計算後自訴人公司尚須移
      轉25.7平方公尺之土地面積予李權憲，惟無論依自訴人所
      指前院之面積（16平方公尺）或被告所指前院之面積（19
      平方公尺），自訴人移轉予李權憲之土地面積均不足，可
      見自訴人確將土地面積不足之土地賣予李權憲而有詐欺李
      權憲之情事等語。惟按分別共有之各共有人，按其應有部
      分對於共有物之全部有使用收益之權，所謂應有部分，係
      指分別共有人得行使權利之比例，而非指共有物之特定部
      分，因此分別共有之各共有人，得按其應有部分之比例，
      對於共有物之全部行使權利。有最高法院57年台上字第23
      87號判例可資參照。本件自訴人於81年8 月6 日移轉仁武
      鄉○○段232 地號土地面積之萬分之92（約83.82 平方公
      尺）予李權憲並登記之情，有仁武鄉○○段232 地號土地
      登記謄本在卷可稽，已如上述，是依上開判例意旨，李權
      憲僅得按其應有部分之比例，對於共有物即上開232 地號
      土地之全部行使權利，而非指李權憲得對該232 地號之特
      定部分（即上開建物）之基地行使權利，是被告徒以共有
      物232 地號土地之特定部份（即上開建物）基地面積之不
      足，遽認自訴人販售土地面積不足之土地予李權憲而有詐
      欺李權憲之情事，顯有誤會。縱認自訴人公司與李權憲於
      訂約當時有約定自訴人應交付上開建物之獨立產權予李權
      憲，嗣後自訴人公司未依約交付該建物之獨立產權，而改
      以共有物分別持有之方式而移轉相同面積之土地予李權憲
      ，惟此究屬買賣雙方因契約要素未能履行而生之債務不履
      行問題，尚難謂自訴人移轉短缺面積之土地予李權憲甚明
      。是被告上開所辯，即無足取。
    (二)自訴人所興建之系爭建物及其屋前空地是否坐落於236-9
      地號土地而侵占公地？
    1.原審法院於96年12月24日至系爭建物現場勘驗，並囑託內
      政部國土測繪中心就上開建物及其屋前空地究係坐落於何
      筆土地而作勘驗。其鑑定結果：上開建物之建物主體、後
      面增建部分、被告所指上開建物之前面增建部分、及自訴
      代理人所指自主建物向外延伸4 公尺位置，均坐落於大灣
      段232 地號土地範圍內，有內政部國土測繪中心97年1 月
      25日測籍字第0970000931號函附之鑑定書在卷可按（參原
      審卷第214 頁至第217 頁），經核與高雄縣仁武地政事務
      所90年6 月12日仁地所二字第9000004642號函附之複丈成
      果圖所指：上開建物位置坐落於大灣段232 地號內等語相
      符（參原審法院89年度重訴字第974 號卷第114 頁至第11
      6 頁）。是上開建物確實坐落於大灣段232 地號土地內而
      未侵占236-9 地號公地之事實，應可認定。
    2.被告固辯稱：依據93年仁武地政所函，已明示上開建物前
      係道路計畫線，故該建物之屋前空地部分即有佔用道路預
      定地即236-9 公地甚明等語。然高雄縣仁武地政事務所93
      年3 月31日仁地所二字第0930002817號函之意旨略以：被
      告所請求測量之位置（仁雄路367 號門牌前）係都市○○
      ○○道路計劃線，並非本所業務範圍，被告如想知道道路
      計劃線位置，可向相關單位申請等語（參原審卷第88頁）
      。而本院細譯被告向該所提出之申請書，被告係請求仁武
      地政事務所測量232 號地界線即建築線之位址，有高雄縣
      仁武地政事務所96年8 月15日仁地所二字第0960006986號
      函附之土地複丈申請書在卷可查（參原審卷第81頁、第82
      頁）。另按直轄市、縣（市）（局）主管建築機關，應指
      定已經公告道路之境界線為建築線。但都市細部計畫規定
      須退縮建築時，從其規定。建築法第48條定有明文。是被
      告既請求仁武地政事務所測量232 地號建築線即公告道路
      之境界線，惟測量道路境界線並非仁武地政事務所之業務
      範圍，故仁武地政事務所以測量建築線即道路境界線非其
      業務範圍而駁回被告之聲請，亦屬適法。是該函示既未明
      示232 地號之道路境界線為何處，亦未指稱該建物之屋前
      空地部分是否佔用道路預定地236-9 號公地，則被告徒以
      該所駁回聲請之函文，率爾朝其有利之方向作推論，且事
      後亦未依該函文之指示向相關單位申請測量道路計劃線之
      位置，其推論既乏依據，且與函文之真意不符，實嫌速斷
      ，不足採信。
    3.被告又辯稱：內政部國土測繪中心所作之上開鑑定書，測
      量員將236-9 地號土地之南線設定於仁雄路旁之水溝邊，
      如此236-9 地號土地之北線豈不到仁雄路上？然實際上23
      6-9 地號土地並不在仁雄路上，應該在仁雄路與232 地號
      土地之間，故測量員之上開測量顯然有誤等語。然查大灣
      段236-1 、236-9 地號土地係相鄰土地，目前均在都市計
      劃15公尺之仁雄路上之事實，有高雄縣政府89府建都字第
      23259 號函、89府建都字第135109號函、會勘紀錄、高雄
      縣仁武地政事務所仁地所二字第9100004819號函各1 份附
      卷可稽（參臺灣高雄地方法院檢察署91年度發查字第836
      號卷第211 頁、第214 頁至第218 頁）。足認15公尺之仁
      雄路上確包含236-1 及236-9 地號2 筆土地之情，應可確
      認。至被告又以申請建照地盤圖上未有236-9 地號之土地
      出現，故指稱都市計畫課將236-9 地號土地沒入232 地號
      私地而送給自訴人公司云云。惟被告所提出之上開地盤圖
      （參原審卷第121 頁），該圖上僅註明15公尺之仁雄路及
      自訴人公司申請建築之申請位置，並未指出仁雄路上係包
      含何地號之土地，是該圖示既未標出仁雄路及自訴人公司
      申請位置之地號，即難憑此地盤圖遽認236-9 地號土地遭
      都市計畫課沒入232 號私地而送給自訴人。此外，被告復
      未能提出任何236-9 地號土地未在仁雄路上之證據，故其
      辯稱：236-9 地號土地並不在仁雄路上，應該在仁雄路與
      232 地號土地之間，故測量員之上開測量顯然有誤云云，
      即無可取。
    4.按直轄市、縣（市）（局）主管建築機關，應指定已經公
      告道路之境界線為建築線。但都市細部計畫規定須退縮建
      築時，從其規定；又建築物不得突出於建築線之外。建築
      法第48條第1 項、第51條分別定有明文。本件自訴人公司
      申請建築之232 地號係屬第三種住宅區，依澄清湖特定區
      土地使用管制要點規定，其興建房屋時應自建築線退縮前
      院4 公尺始可建築等情，有高雄縣政府85府建都字第0203
      48號函在卷可佐（參臺灣高雄地方法院檢察署91年度發查
      字第836 號卷第218 頁）。而上開建物經原審前往現場勘
      驗，並囑託內政部國土測繪中心勘驗。依鑑定書內所載自
      訴人所指自主建物向外延伸4 公尺位置，係坐落於大灣段
      232 地號土地內範圍內，而觀之自訴人所指位置距236-9
      地號土地之南線尚有些許距離，故從其鑑定結果可見上開
      建物之主建物距236-9 地號土地之南線即道路境界線已超
      過4 公尺甚明，有上開鑑定書附卷可稽（參原審卷第214
      頁至第217 頁），是自訴人公司上開建物既依規定建築於
      建築線4 公尺外，即難謂該建物係不合法之違章建築，是
      被告辯稱：上開建物係不合法之違章建築等語，亦不足採
      。
    5.證人即內政部國土測量中心測量員甲○○於本院97 年8月
      20日審理時結證稱：「我知道被告此案的糾紛」、「（主
      要爭執點在236-9 地號，此地號北邊北線、南邊南線位置
      為何？）引用我們97年1 月22日函送的鑑定書、圖中都有
      說明。」、「（是否主張鑑定圖內CIJDEF連接線是236-9
      地號土地之南邊線？）是的，依照前開鑑定圖所示。」、
      「（前開連接線是在仁雄路367 號房屋向北連接4.75公尺
      處，已經在仁雄路的南排水溝邊？）我不能確定是在4.75
      公尺處，但是已經在南排水溝邊沒錯。」、「（是否能夠
      知道236-9 地號之北邊線在何處？）僅能就圖面上顯示，
      如果是要確實的尺寸，沒有辦法說明尺寸，要請法院另行
      給我們函文，我們再去測量答覆。」、「（既然如此，23
      6-9 地號是否與236-1 地號土地是否重疊？）因為當時原
      審法院囑託的事項是針對236-9 地號跟232 地號部分，所
      以你所指的部分，我沒有辦法說明。」、「（就所提到的
      ＡＢ線是否在仁雄路道路上？）依照目前鑑定的結果，是
      在仁雄路上沒有錯。」、「（就你所言，236-9 是否可能
      與236-1 重疊？）236-9 地號土地是在仁雄路上面，但就
      你所問部分，當時法院囑託鑑定事項並沒有包含此部分，
      所以我沒有辦法回答你。」等語（見本院卷第107 頁至第
      109 頁），亦不足證明被告所辯屬實。
    6.證人丁○○於本院97年8 月20日審理時結證稱：「我知道
      被告在仁雄路367 號房屋之土地糾紛，88年被告有申請鑑
      定。就90年3 月16日之土地複丈成果圖中可看出被告的房
      屋門前至馬路間還有一塊空地，當時是法院囑託辦理案件
      ，這是建築法律規定，那是退縮的空地。」、「93年3 月
      31日之仁武地政事務所函說明第二點表示說先生所請求測
      量位置（仁雄路367 號門牌前）係都市○○○道路計畫線
      ，被告有申請鑑定，他是以367 號前地為測量依據，但是
      我們是根據地號為測量依據，不能根據地址，所以我們回
      答說想知道道路計畫線的位置，要向都市計劃課申請，不
      是向我們申請，建物前3 米是退縮的空地，那是留下來人
      行步道用的，那是法定空地，不是道路計畫線，如果認定
      那是道路計畫線，就是錯誤的。」、「仁雄路367 號是共
      造，而且要退縮3 米，是有騎樓地，所以被告誤認說那是
      道路用地，90年的建物測量也有給法院，93年時他又來陳
      情要測量367 號前的空地，我們也有回文說請他向都市計
      劃課申請，駁回他的公文。」等語（見本院卷第109 頁至
      第111 頁），不足以證明被告之辯解可採。
    7.證人丙○○於本院97年10月13日審理時結證稱：「（236-
      9 地號為何後來可以併入199 號、542 號土地？）因為它
      的地籍是長條形，199 、542 是道路用地，但是區○○○
      段，所以只是就道路用地整併而已。」等語（見本院卷第
      130 頁），亦不能證明被告之辯解足採。
    8.證人戊○○於本院97年11月17日審理時結證稱：「就高雄
      縣政府80年高縣建管字第2777號建造執照申請及核准，我
      現在沒有資料可以參閱，上次徐科長回去有告知我，我要
      去檔案室調閱，但是他們告知我說已經被法院調走，還沒
      有歸還，但是我不知道是哪個法院調走，所以我沒有調閱
      到。」、「（對高雄縣仁武鄉○○路367 號房屋建造申請
      、核准之過程，是否瞭解？）不了解。」、「建照執照申
      請核准程序，要先申請建築線指定，裡面有使用分區○○
      ○道路情形，我們就依據建築線指定的圖說來按照分區○
      道路的狀況來核發建造執照，建築師要依照建築線指定、
      建築法規來設計規劃，我們再發照。」、「（建造執照中
      是否記載建物基地面積、建築面積，是否如此？）是的。
      」、「核准建造根據地號、地籍圖謄本、地籍圖謄本就有
      基地的面積，建築師就是要依據這些把相關建築概要內容
      要詳填在設計圖說上面來申請。」、「建造執照上面的面
      積是根據申請人的資料來核准。」、「（申請的程序中是
      否可以判斷申請的面積有無虛構或有不實的情形？）所檢
      附的地號、登記簿謄本、要經過地政單位核發的登記資料
      為準，地籍圖可以套繪建築線指定圖說，來看道路的關係
      ，如果直接臨界道路，就可以先予使用等等，要看他們如
      何規劃。」、「建物完成之後，使用執照也是建管科核發
      ，因為當時沒有分開，當時是建築管理課核發的。」、「
      （核發使用執照的時候，如何去確定建物的面積是當初申
      請的面積，兩者互相符合？）我們是根據面積計算表、各
      層平面圖、立面圖、結構圖等，我們驗收的時候是看他的
      主要構造是否與建築圖說相同，我們會量建築圖說上面的
      尺寸，看有沒有按核准的設計圖來施工，如果有的話，我
      們就會發給使用執照。」、「（核發建築執照時，是否考
      慮分區○○○○道路的狀況？）這是指建築線的部分，但
      是核發的要件是很多，也包括都市計劃的規定、這些部分
      ，建築師要簽證的，我們也是要參酌，我剛才說的是與本
      案有關的重點。」、「（367 號建築線離367 號門口幾公
      尺？）我不知道。」、「（367 號的前院是否應該有25.7
      平方公尺？）我不知道。」、「（既然使用執照是建管課
      發的，為何他可以這樣發，因為一定要有法定空地，38平
      方的建築必須要有55平方以上的法定空地，我認為他應該
      注意這個問題，沒有的話就不能發建照？）我沒有資料，
      沒有辦法在這裡回答。」等語（見本院卷第157 頁至第16
      0 頁），但經本院向高雄縣政府函調上開高雄縣政府80年
      高縣建管字第2777號建造執照申請及核准資料結果，則因
      該府政風處人員借調該資料，因事隔久遠且原承辦人已離
      職多年，而未發現該資料等情，亦有該府政風處98 年1月
      6 日97政二字第0980000098號函1 份附於本院卷第170 頁
      可憑，故本件核發該建照執照之情形自無從得知。
    9.綜上所述，本件上開建物及其屋前空地均坐落於232 地號
      土地內而未侵占236-9 地號土地之事證已明，被告空言辯
      稱：該建物之屋前空地部分有佔用道路預定地即236-9 公
      地等語，均不足採。
    (三)自訴人是否有勾結公務員偽造地籍謄本、複丈成果圖而盜
      賣236-9 之公地？
    1.本件土地部分，依據建築執照所載面積為83.7平方公尺，
      而自訴人公司移轉予李權憲之土地面積為仁武鄉○○段23
      2 地號土地面積之萬分之92即83.82 平方公尺（計算式：
      9111平方公尺×92÷10000 ＝83.82 平方公尺），另兩造
      之契約書上之土地標示為「高雄縣仁武鄉○○段232 、23
      0 地號內之土地以使用執照核可之基地範圍各戶持分產權
      ，土地面積以地政機關核准登記面積為準」，有上開土地
      登記謄本、契約書、建築執照等在卷可查，是自訴人確依
      契約移轉足夠面積之土地予被告之子李權憲等情，均已如
      上所述。故仁武地政事務所之公務員依據上開事實，在仁
      武鄉○○段232 地號之土地登記謄本上登記李權憲擁有大
      灣段232 地號土地面積（9111平方公尺）之萬分之92（即
      83.82 平方公尺），其登記並無違誤，自難認仁武地政事
      務所之公務員有何偽造地籍謄本之情。
    2.又原審法院於96年12月24日至系爭建物現場勘驗，並囑託
      內政部國土測繪中心就上開建物及其屋前空地究係坐落於
      何筆土地而作勘驗。其鑑定結果：上開建物之建物主體、
      後面增建部份、被告所指上開建物之前面增建部分、及自
      訴代理人所指自主建物向外延伸4 公尺位置，均坐落於大
      灣段232 地號土地內範圍內。有內政部國土測繪中心之鑑
      定書在卷可按，經核與高雄縣仁武地政事務所90年6 月12
      日之複丈成果圖所指：上開建物位置坐落於大灣段232 地
      號內等語相符，已如上述。是上開建物確實坐落於大灣段
      232 地號土地內而未侵占236-9 地號公地，則仁武地政事
      務所之公務員所為之上開複丈成果圖即難謂有何與事實不
      符之處，而有偽造公文書之情。是被告空言辯稱：自訴人
      公司勾結公務員偽造地籍謄本、複丈成果圖而盜賣第236-
      9 地號之公地云云，尚難憑取。
    (四)本件被告主觀上是否有誹謗之故意？
    1.按刑法誹謗罪之成立，行為人於客觀上有指摘或傳述足以
      毀損他人名譽之事實，主觀上亦需有毀損他人名譽之故意
      ，此觀刑法第310 條第1 項之規定至明，然言論自由為憲
      法第11條有明文保障之人民基本權利，為兼顧對個人名譽
      、隱私及公共利益之保護，法律仍得對言論自由為合理之
      限制。依刑法第310 條第3 項之規定觀之，有關是否應科
      予誹謗罪責，立法者以「事實陳述之真實性」以及「公共
      利益關連性」為基準，並藉以限定刑罰權之範圍。然其中
      針對言論內容與事實相符者之保障，非謂指摘或傳述誹謗
      事項之行為人，必須自行證明其言論內容確屬真實始能免
      於刑責，行為人雖不能證明言論內容為真實，如依其所提
      證據資料，認為行為人有相當理由確信其為真實者，即不
      能以誹謗罪之刑責相繩，亦不得以此項規定而免除檢察官
      或自訴人於訴訟程序中，依法應負行為人故意毀損他人名
      譽之舉證責任，或法院發現其為真實之義務（司法院大法
      官會議釋字第509 號解釋參照）。本件被告上開指摘自訴
      人賣予李權憲之土地面積不足而有詐欺李權憲之情事，及
      自訴人所興建之上開建物及其屋前空地坐落於236-9 地號
      土地而侵占公地並勾結公務員偽造地籍謄本、複丈成果圖
      以掩飾盜賣236-9 公地等情，雖均不足採，已如上述。惟
      被告於上開時、地與氛圍下，對自訴人為如上之指摘，是
      否成立刑法誹謗之罪，仍應探究該言論是否與事實相符或
      有相當理由確信其為真實，以及是否對於可受公評之事為
      適當之評論以為斷。
    2.依自訴人公司之指訴、被告前揭辯解及歷任訴訟之過程觀
      之，本件爭執之緣起，係被告之子李權憲於81年間向自訴
      人公司購買詩鄉湖畔第B14 棟1 ～4 樓預售屋，契約訂定
      當時自訴人公司承諾將移轉該屋之獨立產權予李權憲，嗣
      因不同丈量機關就建築線之認定不一，以致該棟房屋法定
      空地比不足（惟該建物因仍在建築線後方4 公尺興建，故
      屬合法，詳上述），如欲將該棟房屋之基地（包括前、後
      院基地）自232 地號土地分割出來而取得獨立產權，將導
      致因建蔽率不足而使得主管機關無法發放該建物之獨立使
      用執照，是自訴人公司僅得以全部232 地號上興建之建物
      以分別共有基地之方式，以補足建蔽率而取得全部建物之
      使用執照（蓋上開建物之建蔽率雖不足，然觀之地盤圖該
      地號上之其他建築間，尚有許多空地可以填補其建蔽率，
      是上開建物雖無法獨自取得使用執照，然如以整塊232 地
      號土地之所有建物申請，則可取得使用執照），並與因上
      開問題而無法取得獨立產權之買主洽談和解等情，有自訴
      人96年8 月10日刑事補充狀（參原審卷第74頁）、契約書
      （參原審89年度重訴字第974 號卷第42頁）、國泰公司內
      部機密文件（參臺灣高雄地方法院檢察署91年度發查字第
      836 號卷第37頁、第38頁）、自訴人公司與各住戶之協議
      認證書（參臺灣高雄地方法院檢察署91年度發查字第836
      號卷第83頁、第174 頁至第191 頁）、高雄縣政府建設局
      81高縣建局建管字第18114-1 號使用執照（參臺灣高雄地
      方法院檢察署91年度發查字第836 號卷第173 頁）在卷可
      按。是上開建物因無法從232 地號土地內獨立分割而取得
      獨立之產權，故自訴人公司遂因此一債務不履行之問題而
      與各住戶洽談和解，其來有自。是本件爭執之背景原因，
      可以概見。
    3.然民法債權行為、物權行為之不同，分別共有與分管契約
      之分際，建築線、建蔽率等之定義，即便熟知法律之人欲
      分辨其中之差異，亦非易事。且依我國國情，購買房屋之
      人取得該房屋基地之所有權等情，屬自明之理，即便告知
      買主其所取得之基地係分別共有於全部建築基地之上，而
      抽象的按其比例行使基地所有權之權利，恐能明瞭其理之
      人屈指可數。本件就被告之認知而言，其子向自訴人公司
      購買上開建物，本應取得該建物基地之所有權（包括前、
      後院），而今被告認為自訴人不僅未移轉該建物基地之獨
      立產權予李權憲，且依上開建物之實際情況，被告所能分
      管支配之面積顯然與建築執照上所載被告所應得之面積不
      符，故其質疑自訴人賣予李權憲之土地不足，亦屬事理之
      常，此觀之原審法院民事庭第一次開庭時，被告之辯護人
      即辯以自訴人給予之土地面積不足可得而知（參原審法院
      89年度重訴字第974 號卷第25頁）。是被告主觀上既認知
      自訴人所給予之土地面積不足，然事後竟發現地政機關仍
      給予登記，倘非地政機關將緊鄰232 地號土地之236-9 地
      號之公地一併贈與自訴人而移轉予李權憲，則如何解釋該
      建物基地面積不足而仍可取得所有權之登記？是被告有此
      疑慮，尚非無據。況本件自訴人既不否認於訂定契約時原
      約定要給予該建物基地之獨立產權，嗣後因故未能給予獨
      立產權，僅能以分別共有之形式而移轉基地所有權予李權
      憲，則被告既認自訴人給予之土地面積不足因而質疑自訴
      人賣予李權憲之土地內包含236-9 地號公地，即非無因，
      且屬可受公評之事。故縱自訴人確實移轉足夠面積之土地
      予李權憲（在232 地號土地之全部面積中移轉萬分之92土
      地面積予李權憲，詳上述），惟以被告之智識，就自訴人
      所移轉之物權行為乃移轉232 地號全部土地中萬分之92之
      權利予李權憲，而此分別共有之權利不能特定於其所購買
      之上開建物底下之基地，必須就全部232 地號之土地行使
      ，且所行使之權利範圍係抽象的行使232 地號土地中萬分
      之92之權利；且此之物權行為與自訴人未履行移轉獨立產
      權之債權行為所生之債務不履行之賠償問題間係屬二事等
      專業法律常識，其是否真能完全明瞭？恐怕非熟知法律之
      人尚難窺其一二。故被告因自訴人未能移轉上開建物之獨
      立產權予其子李權憲，且懷疑該建物之實際使用面積與建
      造執照上所載之面積不符，因而質疑自訴人移轉不足之土
      地面積予李權憲，而地政機關竟仍予以登記，乃至質疑自
      訴人與地政機關公務員勾結，而以偽造之公文書使得自訴
      人得以合法予以登記，顯係就「自訴人賣予李權憲之土地
      內是否包含236-9 地號公地」一事而為之，其言論內容並
      非無相當理由，且與公共利益有關，不能謂其已逾越言論
      保障之範疇。準此，自難認被告有何誹謗之故意。
（三）綜上所述，被告上開指摘自訴人公司之言論內容雖均不可
      採，惟其指涉事項，非僅關乎自訴人公司之私德，尚與公
      共利益攸關，且言論內容並非無相當理由，而未逾越言論
      自由保障之範疇，是自訴人所提出之證據，復不足以證明
      被告係出於誹謗之犯意所為，自難遽以刑法誹謗罪相繩。
      本件自訴人認被告所涉上開犯嫌所憑之證據，尚無從說服
      本院達於通常一般之人均不致有所懷疑，而得確信其為真
      實之程度，即難據以為被告不利之認定，自屬不能證明被
      告犯罪，爰依前開之說明，自應為被告無罪之諭知。
六、原審以不能證明被告乙○○犯加重誹謗罪，而諭知被告為無
    罪之判決，經核並無違誤。自訴人上訴意旨，仍執前詞，指
    摘原判決不當，為無理由，應予駁回。
據上論斷，應依刑事訴訟法第368條，判決如主文。
中    華    民    國    98    年    3     月    23    日
                  刑事第二庭    審判長法  官  林正雄
                                      法  官  陳啟造
                                      法  官  黃壽燕
以上正本證明與原本無異。
不得上訴。
中    華    民    國    98    年    3     月    23    日
                                      書記官  梁雅華


司法院資訊處製作；財團法人民間司法改革基金會備份。
